【裁判字號】    96,上,283
【裁判日期】    970415
【裁判案由】    所有權移轉登記
【裁判全文】
臺灣高等法院民事判決                   96年度上字第283號
    上  訴  人  僑泰興建設股份有限公司
    法定代理人  甲○○
    訴訟代理人  陳建維律師
    被  上訴人  乙○○
    訴訟代理人  朱子慶律師
                黃金洙律師
上列當事人間請求所有權移轉登記事件，上訴人對於中華民國九
十五年十二月八日臺灣臺北地方法院九十五年度訴字第八四六六
號第一審判決提起上訴，本院於九十七年四月二日言詞辯論終結
，判決如下：
    主      文
原判決除假執行部分外廢棄。
上開廢棄部分，被上訴人在第一審之訴駁回。
第一、二審訴訟費用由被上訴人負擔。
    事實及理由
一、按當事人於第二審不得提出新攻擊或防禦方法，但如係對於
    在第一審已提出之攻擊或防禦方法為補充者，不在此限，民
    事訴訟法第四百四十七條第一項第三款定有明文。本件上訴
    人於原審主張其於土地上拆除原有房屋行為，屬民國九十二
    年六月五日修正前之建築法（下稱建築法）第五十四條所定
    開工之範圍，嗣於本院審理中主張因其拆除原有房屋致訴外
    人王新源所有房屋有倒塌之虞，乃施作安全措施，此亦屬建
    築法第五十四條所定開工之範圍等語，核係對於第一審已提
    出之攻擊或防禦方法為補充，依上開說明，自應准許其於本
    院提出，合先敘明。
二、被上訴人主張：坐落基隆市○○段○○段二之一五、二之二
    二地號土地應有部分三分之一（下稱系爭土地）原為伊所有
    ，伊及其餘土地共有人黃高愛貞、黃家裕於八十八年六月八
    日與上訴人簽訂合建契約書（下稱合建契約），由伊三人提
    供上開土地及其地上物予上訴人，上訴人則負責規劃拆除地
    上物後以其資金及技術興建大樓。為求該合建工程順利進行
    ，由黃家裕於八十八年八月十七日兼代理伊與上訴人簽訂協
    議書（下稱系爭協議書），約定由伊將系爭土地所有權移轉
    登記予上訴人，如未能取得建築執照時，上訴人應將系爭土
    地返還過戶予伊。上訴人雖以申請變更設計方式，將上開土
    地納入先前於八十七年六月二十二日取得之基隆市政府工務
    局（八七）基府工建字第Ｏ一一九號建造執照（下稱系爭建
    造執照）之合建基地範圍內，然上訴人逾建造執照核准展期
    之開工期限即八十八年四月二十八日，仍遲未開工，依建築
    法第五十四條規定，系爭建造執照已於開工期限屆滿日作廢
    而當然失其效力，且上訴人迄未取得合法有效之新建造執照
    ，是系爭協議書所約定「未能取得建築執照」之條件業已成
    就，上訴人應將系爭土地所有權移轉登記予伊。爰依系爭協
    議書之法律關係，求為命上訴人將系爭土地所有權移轉登記
    予被上訴人之判決等語。
三、上訴人則以：伊於八十八年四月二十八日前，已於合建之基
    地上拆除原有房屋及施作安全措施，核屬建築法第五十四條
    規定之開工範圍，伊並無逾期未開工之情事，系爭建造執照
    即無作廢之事證，甚且已核准展延竣工期限至九十九年一月
    二十二日，仍屬有效。縱認伊逾期未開工而違反建築法第五
    十四條規定，系爭建造執照須待建築主管機關作成廢止之行
    政處分後，方失其效力，然主管機關迄未為廢止之行政處分
    ，故系爭建造執照仍然有效。又系爭協議書約定「未能取得
    建築執照」一語，包括建造執照、拆除執照，且係指終局確
    定地未能將系爭土地併入合建範圍並取得建造執照，與建造
    執照是否失效係屬二事，伊並無未能取得建築執照之情事，
    系爭協議書所約定條件尚未成就，被上訴人不得訴請系爭土
    地過戶。縱有系爭協議書所謂不能取得建築執照之情事，亦
    係因其他合建地主即訴外人吳趙秀英違約之故，非可歸責於
    伊，伊業依合建契約之約定，向包含被上訴人在內之所有合
    建地主解除全部合建契約，被上訴人依合建契約所受領之保
    證金與補償費共新台幣（下同）二百萬六千元應返還，被上
    訴人請求系爭土地所有權移轉登記之同時，亦應履行返還上
    開金額之義務等語，資為抗辯。
四、原審判命上訴人應將系爭土地所有權移轉登記予被上訴人，
    駁回被上訴人假執行之聲請，上訴人聲明不服，提起上訴，
    其於本院上訴聲明為：(一)原判決廢棄。(二)被上訴人在第一審
    之訴駁回。被上訴人於本院答辯聲明為：駁回上訴人之上訴
    。
五、經查坐落基隆市○○段○○段二之一五、二之二二地號土地
    原係被上訴人與其母黃高愛貞、弟黃家裕共有，應有部分各
    三分之一，八十八年六月八日由黃家裕兼代理被上訴人、黃
    高愛貞與上訴人簽訂合建契約，將上開土地及其地上物全部
    提供予上訴人，由上訴人併同鄰地地主進行合建。為求合建
    工程順利進行，黃家裕復於同年八月十七日兼代理被上訴人
    與上訴人簽訂系爭協議書，約定由被上訴人將系爭土地所有
    權移轉登記予上訴人，上訴人則將系爭土地設定抵押權登記
    予黃家裕，如上訴人未能取得建築執照時，應將系爭土地返
    還過戶予被上訴人，被上訴人即依此約定，將系爭土地所有
    權移轉登記予上訴人之事實，有合建契約、協議書、土地登
    記第二類謄本（見原審卷第十至二四頁）在卷可憑，並為兩
    造所不爭執，堪信此部分事實為真實。次查上訴人於八十七
    年六月二十二日先就部分合建土地取得系爭建造執照，並於
    八十八年四月二十三日申報開工，經基隆市政府核准展延開
    工期限至八十八年四月二十八日，上訴人並已陸續拆除合建
    範圍土地內之原有房屋，嗣上訴人申請變更設計，將上開土
    地納入合建建築基地範圍之事實，此有系爭建造執照（見原
    審卷第二五頁）、工程紀錄查驗單（見原審卷第二六頁）、
    建築工程竣工展期申報書（見原審卷第五七頁）在卷可稽，
    復為兩造所不爭執，亦堪信此部分事實為真實。惟被上訴人
    主張上訴人逾系爭建造執照所載開工期限仍未開工，系爭建
    造執照已作廢而當然失其效力，上訴人復未能取得新建造執
    照，系爭協議書所約定之「未能取得建築執照」條件已成就
    ，其得據以請求上訴人移轉系爭土地所有權登記等情，則為
    上訴人所否認，並以前開情詞置辯。是以本件應予審究之重
    點厥為：系爭建造執照是否因上訴人逾期開工而當然失效？
    系爭建造執照若已失效，上訴人是否有取得新的建造執照？
    系爭協議書所約定之「未能取得建築執照」真意為何？被上
    訴人得否請求上訴人移轉系爭土地所有權登記？上訴人所為
    同時履行抗辯，有無理由？茲分述於後。
六、關於上訴人有無逾期未開工情事，系爭建造執照是否已失效
    部分：
  (一)被上訴人主張：上訴人拆除原有房屋非屬建築法第五十四條
    規定之開工行為，上訴人既未於系爭建造執照展延開工期限
    八十八年四月二十八日前開工，依建築法第五十四條第二項
    規定，系爭建造執照於期限屆至時作廢而當然失其效力，無
    待於建築主管機關另為廢止建造執照之行政處分，亦不因嗣
    後建築主管機關未察，誤依上訴人申請展延竣工期限而使其
    溯及既往回復效力等語。上訴人抗辯：上訴人已於系爭建造
    執照所載展延開工期限內拆除原有房屋、施作安全措施，業
    已遵期開工，系爭建造執照並經核准展延竣工期限至九十九
    年一月，尚未失效。縱認上訴人逾期未開工，系爭建造執照
    亦非當然失效，須待建築主管機關作成廢止建造執照之行政
    處分後，方失其效力等語。
  (二)按「起造人自領得建造執照或雜項執照之日起，應於六個月
    內開工；並應於開工前，會同承造人及監造人將開工日期，
    連同姓名或名稱、住址、證書字號及承造人之施工計畫書，
    申請該管主管建築機關備查。」、「起造人因故不能於前項
    期限內開工時，應敘明原因，申請展期。但展期不得超過三
    個月，逾期執照作廢。」，建築法第五十四條第一項、第二
    項定有明文。此之執照作廢，係以具備起造人未於領得執照
    之日起六個月內，或未於經准許展延之期限末日開工為要件
    ，苟具備前開要件，所領得之執照即失其效力，無須再由主
    管機關為任何行為，亦不論起造人未能開工之原因為何。此
    觀主管機關內政部九十二年一月十日台內營字第Ｚ○○○○
    ○○○○○號函釋：「茲審酌建築法第五十三條及五十四條
    立法意旨（九十二年六月五日修正前），尚無課以該管主管
    建築機關應對逾期之建造執照或雜項執照作成廢止該建造執
    照或雜項執照之行政處分之規定，故建造執照或雜項執照逾
    期尚無待主管建築機關作成廢止該建造執照或雜項執照之行
    政處分，即自然失其效力」內容即明。因執照作廢並非法律
    用語，為求文義明確，建築法九十二年六月五日修正時，乃
    將第五十四條第二項後段文字修正為：「其建造執照或雜項
    執照自規定得展期之期限屆滿之日起，失其效力」。是起造
    人未於領得建造執照之日起六個月內，或未於經准許展延之
    期限末日開工，建造執照作廢，當然失其效力。上訴人抗辯
    請領建造執照後逾期未開工之法律效果，須待建築主管機關
    另為廢止建造執照之行政處分，建造執照方失效等語，顯係
    誤解。
  (三)次按建築法雖就建造執照與拆除執照之取得分別規定，惟此
    僅係就拆除房屋須取得拆除執照，而建造房屋須取得建造執
    照明文規定。觀諸建築法第九條第一款規定：「本法所稱建
    造，係指左列行為：一新建：為新建造之建築物或將原建築
    物全部拆除而重行建築者」，顯見自拆除原有房屋起，至建
    築完成為止，目的均為完成建築物之新建，而無從加以切割
    ，是拆除原有建物，為建造行為之一部分，應屬建築法第五
    十四條所稱之「開工」，尚難以拆除原有房屋因需拆除執照
    即認為非屬開工行為。再參諸內政部六十三年十二月三日台
    內營字第六Ｏ八五二八號函略以：「建築法第五十四條所稱
    『開工』，係指起造人會同承造人、監造人依建築法之規定
    向該管主管建築機關申報開工，並在現地實際開始工作，如
    挖土、整地、打椿、從事安全措施等而言，其僅搭建工寮或
    圍籬及呈報開工報告而尚無其他實際工作者，不得視為開工
    」（見原審卷第六六頁），該函釋內容，係就建築法第五十
    四條所指申報開工及認定開工之標準，為具體明確闡釋，無
    牴觸建築法可言，且函釋內容並無將拆除原有房屋排除於開
    工之範疇外，而該函釋所例示之挖土、整地等行為，係屬從
    事實際動工建築之前置作業，性質上與拆除原有房屋相同，
    是依上開內政部函釋應認拆除原有房屋亦為建築法第五十四
    條之所稱之開工。又內政部為中央主管建築機關，其基於職
    權所為之函釋，自屬有效行政命令，有拘束地方主管建築機
    關之效力。基隆市政府制定基隆市建築管理自治條例，於第
    二十六條規定：「建築法第五十四條所稱之開工，係指起造
    人會同承造人、監造人依建築法規定向本府申報開工，並在
    現地實施拆除原有房屋、整地、挖地、打樁或從事安全措施
    等工程。但搭建工寮或設圍籬而無實際工作者，不得視為已
    開工」；另台北市建築管理自治條例第十六條亦規定：「本
    法第五十四條所稱之開工，指起造人會同承造人、監造人依
    本法規定向主管建築機關申請備查後，拆除執照併案辦理以
    拆除原有房屋或在基地整地、挖土、打樁、施作安全措施等
    其中之一工程而言。但僅搭建工寮或設置圍籬而無實際工作
    者，不得視為開工」（見本院卷(一)第六四頁），均將實施拆
    除原有房屋例示為建築法第五十四條所稱之開工者，尚無違
    背前開內政部函釋，且如前所述理由，基隆市建築管理自治
    條例第二十六條、台北市建築管理自治條例第十六條之規定
    ，補充解釋建築法第五十四條有關開工之定義，誠屬正確。
    是上訴人抗辯建築法第五十四條所謂之開工，包括拆除原有
    房屋在內，應屬可取，被上訴人所辯，不足取。
  (四)本件上訴人於八十七年六月二十二日先就部分合建土地取得
    系爭建造執照，嗣於八十八年四月二十三日申報開工，經基
    隆市政府核准展延開工期限至八十八年四月二十八日，上訴
    人已陸續拆除合建範圍土地內之原有房屋之事實，有系爭建
    造執照、工程紀錄查驗單、建築工程竣工展期申報書在卷可
    稽，且為被上訴人所不爭執（見本院卷(一)第五五頁）。另上
    訴人抗辯於拆除原有房屋時，為防止鄰房塌陷而施作安全措
    施之事實，業據提出照片（見本院卷(一)第二二至二六頁）為
    證，亦堪信為真實，足認上訴人確有實施建築法第五十四條
    規定之開工行為。
  (五)被上訴人另主張上訴人不能證明在八十八年四月二十八日展
    延開工期限前拆除原有房屋，即無遵期開工之情事，系爭建
    造執照已失效等語。惟按當事人主張有利於己之事實者，就
    其事實有舉證之責任，民事訴訟法第二百七十七條訂有明文
    ，本件上訴人取得系爭建造執照，申報開工，並實施開工行
    為，被上訴人主張上訴人未遵期開工，系爭建造執照因而失
    效，依上開規定，應由被上訴人就上訴人未遵期開工之變態
    事實，負舉證之責任。查被上訴人就上訴人未遵期開工之事
    實，並未提出證據以實其說。而兩造係於系爭建造執照展延
    開工期限後簽訂合建契約與系爭協議書，就上訴人有無遵期
    開工之事實，被上訴人自知之甚稔。依合建契約第四條約定
    ，工程保證金二百萬元分四次給付，第一次於簽約同時給付
    三分之一；第二次於領取建造執照日起十天內給付三分之一
    ；第三次於交付基地予上訴人拆除後給付三分之零點五（見
    原審卷第十一頁），上訴人並已給付三次保證金合計一百六
    十六萬六千元之事實，為被上訴人所不爭執，並有被上訴人
    提出之給付補償費及保證金明細表可憑（見本院卷(二)第三九
    頁），顯見被上訴人簽訂合建契約、系爭協議書時亦未爭執
    系爭建造執照有未遵期開工而失效之事實，被上訴人遲至九
    十五年七月十二日方起訴主張上訴人未於系爭建造執照展延
    開工期限八十八年四月二十四日開工，系爭建造執照作廢而
    失效，要與事理有違。況依基隆市政府函覆系爭建造執照仍
    屬有效，亦有該函可憑（見本院卷(一)第七五、七六頁）。則
    被上訴人空言上訴人未遵期開工，系爭建造執照因逾期開工
    而失效，自不足採信。
七、關於系爭協議書約定「未能取得建築執照」之真意為何，被
    上訴人得否請求上訴人移轉系爭土地所有權登記部分：
  (一)被上訴人主張：系爭協議書所稱「未能取得建築執照」一語
    ，係指未能取得合法有效之建造執照，非指拆除執照。系爭
    建造執照既已作廢失效，上訴人復未取得合法有效之新建造
    執照，則系爭協議書所約定將系爭土地返還過戶條件已成就
    ，上訴人應將系爭土地所有權移轉登記予被上訴人等語。上
    訴人抗辯：系爭協議書「未能取得建築執照」一語，係指終
    局確定地未能將土地併入合建範圍並取得建造執照，與建造
    執照是否失效係屬二事，非謂建造執照失效即當然等同於「
    未能取得建築執照」。上訴人已取得建造執照及拆除執照且
    未失效，則系爭協議書所約定系爭土地所有權移轉登記條件
    並未成就等語。
  (二)本件被上訴人、黃家裕、黃高愛貞係於八十八年六月八日與
    上訴人簽訂合建契約，提供土地及其地上物與上訴人，由上
    訴人併同鄰地地主進行合建之事實，為兩造所不爭執。上訴
    人在與被上訴人等簽訂合建契約前，已取得系爭建造執照，
    並已申報開工，實施拆除原有房屋、安全措施等開工行為，
    系爭建造執照並未失效之事實，業如前述。被上訴人於同年
    八月十七日簽訂系爭協議書，並約定：「．．．甲方（黃家
    裕、被上訴人）同意將．．土地所有權人乙○○之土地持分
    產權全部移轉予乙方（上訴人），並設定抵押權予甲方新台
    幣壹仟萬元整，於該建物結構體完成時即無條件塗銷抵押權
    ．．．；但如未能取得建築執照時乙方應即過戶予甲方。」
    ，參照合建契約第九條第三款約定：「甲、乙雙方應於與合
    建範圍內之全部地主簽妥契約後三個月內完成準備申請建築
    執照及拆除執照有關資料經雙方配合向主管機關提出申請，
    並自申請後六個月內取得建照。」，可見系爭協議書所記載
    「建築執照」，應指建造執照而言。且因雙方在簽訂合建契
    約時，即有與鄰地其他地主合建之共識，上訴人並已取得系
    爭建造執照，故系爭協議書約定之「未能取得建築執照」，
    探究當事人之真意，應係指終局確定無法將被上訴人共有之
    土地併入合建範圍並取得建造執照而言。
  (三)查上訴人已於八十七年六月二十二日就合建土地上之四戶地
    主所提供之土地取得系爭建造執照，並於八十八年九月二十
    二日辦理第一次變更設計，將上開土地納入合建基地範圍，
    復於八十九年六月二十六日經第二次核准變更設計在案，參
    諸上訴人業依合建契約第四條約定，於領取建造執照日起十
    天內（八十八年十二月二十七日）交付第二次保證金，顯見
    系爭土地已因核准變更設計而納入合建基地範圍而為原先取
    得之系爭建造執照效力所及，亦即上訴人已依約取得建造執
    照，而非未能取得建築執照。而系爭建造執照辦理變更登記
    且將竣工期限展延至九十九年一月二十二日，並未發現使其
    無效之情事，亦如前述，顯然上訴人業已依法取得建造執照
    應屬無疑，自與系爭協議書約定之「未能取得建築執照」要
    件不符。
  (四)系爭協議書之約定僅係就客觀上是否不能取得將系爭土地與
    其他合建土地合併建築之建造執照為約定，與合建契約是否
    有違約之情事及上訴人是否有可歸責之事由未能取得建造執
    照等均無涉，蓋此際洵屬兩造得否依合建契約為主張，與系
    爭協議書上之約定無關。上訴人既無系爭協議書約定之「未
    能取得建築執照」情事，被上訴人依系爭協議書之約定，請
    求上訴人將系爭土地所有權移轉登記予伊，即非有據。
八、本件系爭協議書約定之上訴人未能取得建築執照條件未成就
    ，上訴人自不負將系爭土地所有權移轉登記予被上訴人之義
    務。關於上訴人以其於本件準備程序終結後解除合建契約（
    姑不論該解除契約是否合法），其前依合建契約給付被上訴
    人保證金及補償費二百萬六千元，被上訴人亦負有返還之義
    務，茲與其對於被上訴人移轉系爭土地所有權登記義務為同
    時履行之抗辯有無理由，即無庸論述。
九、綜上所述，上訴人抗辯已取得拆除執照及建造執照，且復已
    依法開工，系爭建造執照亦經主管機關基隆市政府認定有效
    ，無被上訴人所主張之未能取得建造執照之情事，系爭協議
    書所約定之「未能取得建築執照」條件未成就，為可採信，
    被上訴人主張為不足採。從而，被上訴人本於系爭協議書之
    約定，請求上訴人將系爭土地所有權移轉登記予上訴人為無
    理由，不應准許。原審判命上訴人給付，自有未洽。上訴意
    旨指摘原判決此部分不當，求予廢棄改判，為有理由。自應
    由本院將原判決此部分予以廢棄，改判如主文第二項所示。
十、本件為判決基礎之事證已臻明確，本院經逐一審酌兩造歷審
    所提其餘攻擊、防禦方法，均與前開論斷結果無礙，爰不再
    一一論述，併此敘明。
據上論結，本件上訴為有理由。依民事訴訟法第四百五十條、第
七十八條，判決如主文。
中    華    民    國    97    年    4     月    15    日
                    民事第十庭
                        審判長法  官  黃豐澤
                              法  官  吳光釗
                              法  官  林麗玲
正本係照原本作成。
被上訴人如不服本判決，應於收受送達後20日內向本院提出上訴
書狀，其未表明上訴理由者，應於提出上訴後20日內向本院補提
理由書狀（均須按他造當事人之人數附繕本）上訴時應提出委任
律師或具有律師資格之人之委任狀；委任有律師資格者，另應附
具律師資格證書及釋明委任人與受任人有民事訴訟法第466條之1
第1項但書或第2項（詳附註）所定關係之釋明文書影本。
中    華    民    國    97    年    4     月    16    日
                              書記官  陶美玲
附註：
民事訴訟法第466條之1（第1項、第2項）：
對於第二審判決上訴，上訴人應委任律師為訴訟代理人。但上訴
人或其他法定代理人具有律師資格者，不在此限。
上訴人之配偶、三親等內之血親、二親等內之姻親，或上訴人為
法人、中央或地方機關時，其所屬專任人員具有律師資格並經法
院認為適當者，亦得為第三審訴訟代理人。


司法院資訊處製作；財團法人民間司法改革基金會備份。
